【裁判字號】    98,消債抗,112
【裁判日期】    980828
【裁判案由】    更生事件之抗告
【裁判全文】
臺灣臺南地方法院民事裁定           98年度消債抗字第112號
抗  告  人  丙○○
代  理  人  徐朝琴律師
上列抗告人因消費者債務清理條例事件聲請更生，對於中華民國
98年3月13日本院97年度消債更字第1402號裁定提起抗告，本院
裁定如下：
    主  文
抗告駁回。
抗告程序費用新臺幣壹仟元由抗告人負擔。
    理  由
一、抗告意旨略以：原審認定中國信託商業銀行股份有限公司（
    下稱中信銀行）曾提出「年利率4%，分82期，每月還款新臺
    幣（下同）6,000元」之清償方案與抗告人協商云云，並非
    事實。抗告人於民國97年6月26日委託代理人發函中信銀行
    後，中信銀行從未寄送任何債務協商之書面資料予抗告人或
    代理人，亦未提出確切之清償方案與抗告人或代理人為協商
    ，是中信銀行所謂曾提出清償方案云云，全屬中信銀行拒絕
    與債務人協商，片面推卸責任之說法而已，對此，原審理應
    要求中信銀行提出證據以實其說，然而，原審非但未要求中
    信銀行提出任何證明文件，甚至未給予抗告人有任何陳述意
    見或提出解釋的機會，僅憑中信銀行陳述狀之記載，即遽為
    上開認定，未保障抗告人之訴訟權，即有應調查證據漏未調
    查及認定事實不備理由之違誤。原審又認抗告人目前領有中
    低收入補助4,000元，另有工作所得24,000元云云。惟查，
    抗告人於97年11月18日提出更生聲請時，雖領有中低收入補
    助4,000元，但自98年起該等補助即已被取消，是原審上開
    認定應屬不實。此外，原審於駁回本件聲請時，從未詢問抗
    告人收入狀況是否有發生變化，逕自斷定抗告人領有上開補
    助且收入足以支應中信銀行提出之清償條件，就此不免有率
    斷之疑！再者，抗告人目前經濟狀況已大不如前，工作機會
    不多，現為無一定雇主之臨時工，收入更是大幅縮減而不若
    以往，故抗告人於聲請時雖記載每月收入約有24,000元，但
    最近經濟大環境的變化，收入已較24,000元為少，故原審以
    不存在之每月6,000元還款金額，並以不確實之每月28,000
    元收入，判定抗告人之收入足供清償債務，顯屬誤斷。原審
    又稱抗告人藉由繳納房貸為名，累積抗告人之財富，難認房
    貸為合理之生活基本支出，應將房屋出售，以租屋取代買屋
    ，方符事理之平等語。但查，有抵押權擔保之房貸債務，本
    即不屬消費者債務清理條例所定債務清償之範疇，抗告人對
    於有擔保債務自應全額負擔，不能要求納入更生債務，抗告
    人既須全額清償有擔保債務，則其取得房屋全是出自抗告人
    之支出，何能謂抗告人係藉消費者債務清理條例之更生程序
    ，用以累積財富，該等論點實難令人苟同！另抗告人係聲請
    消費者債務清理條例中之更生程序，並非清算程序，豈能要
    求抗告人一定要處分資產用以清償無擔保債務，若聲請更生
    之債務人必須處分資產以清償債務，則債務人還有聲請更生
    的可能乎？不就全屬清算的範疇？故原審以此作為本件論斷
    之理由，應非妥適。抗告人確有清償借款之誠意，願於維持
    最低生活條件下，盡力清償欠款，絕非惡意抵賴拒不還款者
    ，希能藉此聲請更生之機會，調和債務人與債權人之差異，
    使抗告人能有重生機會，避免家庭悲劇發生，爰提起抗告，
    請求廢棄原審裁定，准予更生。
二、按債務人不能清償債務或有不能清償之虞者，得依本條例所
    定更生或清算程序，清理其債務，消費者債務清理條例（下
    稱消債條例）第3條定有明文。又聲請更生或清算不合程式
    或不備其他要件者，法院應以裁定駁回之，但其情形可以補
    正者，法院應定期間先命補正，復為消債條例第8條所明定
    。另按債務人對於金融機構因消費借貸、自用住宅借款、信
    用卡或現金卡契約而負債務，在聲請更生或清算前，應提出
    債權人清冊，以書面向最大債權金融機構請求協商債務清償
    方案並表明共同協商之意旨，本條例第151條第1項定有明文
    。考其立法意旨，無非係認債務人對於金融機構因前開原因
    所負債務，其法律關係較為單純明確，金融機構並已設有債
    務協商機制，如能協商成立，債務人不需依本條例聲請更生
    或清算，可疏減法院負擔，有效分配司法資源，並使債務人
    得自主解決其債務，爰就此部分採行前置協商主義。又消費
    者債務清理條例規定之更生程序，係以債務人有清理債務之
    誠意為前提，為避免債務人濫用此制度，產生道德危機，併
    予嚴謹之限制，此由消費者債務清理條例之立法總說明中顯
    然可知。是若債務人實質上欠缺清理債務之誠意，卻抱持「
    於前置協商程序中，提出顯不合理之協商條件，導致協商不
    成立，並希冀得藉此聲請更生獲准而豁免大部分債務」之心
    態，欲濫用更生程序，顯與立法本意不符，自不應准其更生
    之聲請。
三、經查：
  (一)抗告人於聲請狀中自陳其無擔保或無優先權之債務總額未逾
    1,200萬元之部分，經本院依聲請狀所附債權人清冊函詢結
    果，債權人中信銀行陳報：債務人之信用卡欠款為46,372元
    ；花旗（臺灣）商業銀行陳報：債務人尚積欠42,636元，及
    其中39,528元自97年11月8日起至清償日止，按年息百分之
    19.71計算之利息；臺灣新光商業銀行陳報：債務人尚積欠
    31,551元，及其中23,100元自98年4月14日起至清償日止，
    按年利率百分之19.71計算之利息；萬泰商業銀行陳報：債
    務人尚積欠現金卡債務190,714元，及自97年8月5日起至清
    償日止，按年利率百分之20計算之利息，另積欠信用卡債務
    12,032元，及自97年8月19日起至清償日止，按年利率百分
    之19.89計算之利息；日盛國際商業銀行陳報：債務人尚積
    欠22,487元，有前揭各債權人之陳報狀在卷可參。堪認抗告
    人之無擔保或無優先權之債務總額確實未逾1,200萬元。
  (二)抗告意旨雖以上揭情詞置辯，惟查：
    1.抗告人於原審自陳目前領有低收入補助每月4,000元，另
      有工作所得每月約24,000元，有其提出之財產及收入狀況
      說明書及97年12月8日陳報狀各1份附於原審卷可稽（原審
      卷第13至14頁、第42頁）。抗告人既自承工作所得每月約
      24,000元，原審以此認定其所得數額，並無不妥，而其於
      抗告狀中改稱其收入大幅縮減不若以往云云，並未提出任
      何證據以實其說，本院自難僅憑其片面之詞逕予採信。再
      者，抗告人雖提出臺南市南區區公所98年2月19日南南社
      字第0980003275號函文，陳稱其受通知經認定不符低收入
      戶補助標準，每月4,000元補助已遭取消等語。惟本院向
      臺南市南區區公所函詢結果，抗告人申請98年度低收入戶
      補助之複查，業經該區公所決議自98年3月起列計低收入
      戶補助，有臺南市南區區公所98年4月8日南南社字第0980
      007213號函文在卷可稽，是抗告人仍領有低收入補助款，
      其陳稱自98年起補助款4,000元已被取消云云，顯與事實
      有間。而抗告人係於97年9月2日收受前置協商不成立通知
      書，顯見其係在97年9月以前與中信銀行進行前置協商，
      斯時補助款均仍正常發放，並無忽遭取消嗣又發給之情形
      ，是以，抗告人於97年協商之際審酌自身償債能力時，其
      確實領有每月4,000元補助及工作所得24,000元，是原審
      據此認定抗告人於97年協商當時每月所得共計28,000元，
      並無違誤。
    2.按受扶養權利者，以不能維持生活而無謀生能力者為限，
      民法第1117條定有明文。抗告人雖主張須扶養母親乙○○
      ○、配偶阮美珠、子甲○○，惟查其子甲○○係74年12月
      27日出生，早已成年，非無謀生能力，縱有就讀於大學之
      事實，平日仍得利用課餘時間打工兼職以維持基本生活開
      銷，學費部分亦可申請助學貸款，實無受抗告人扶養之必
      要。而扶養母親乙○○○部分，抗告人自承乙○○○目前
      領有國民年金每月3,000元，並有長男薛銘哲、次男薛銘
      泰、三男即抗告人、四男薛銘耿等4名兒子，有抗告人之
      陳報狀在卷可稽（原審卷第52頁），其扶養義務人既有4
      人，則關於乙○○○之扶養費用，自應由抗告人與兄弟共
      4人平均分擔，是依內政部所公告97年度臺灣省低收入戶
      最低生活費用每人每月9,829元之標準計算，再扣除乙○
      ○○領有之國民年金每月3,000元，則抗告人每月應分擔
      之扶養費應為1,707元【（9,829－3,000)÷4＝1,707，元
      以下4捨5入】。末查，抗告人之配偶阮美珠為越南籍，於
      95年10月2日入境臺灣，尚未取得本國國籍，審酌其無法
      在外工作，是認抗告人扶養配偶部分有理由，則抗告人與
      其配偶每人每月基本生活費用各以9,829元計算，共計19,
      658元，加計扶養母親之扶養費1,707元後，其每月必要支
      出應為21,365元（19,658＋1,707＝21,365）。是抗告人
      於97年度每月平均收入28,000元，於扣除每月必要支出21
      ,365元後，尚餘6,635元（28,000－21,365＝6,635），顯
      足以負擔中信銀行提出之每月協商金額6,000元。
    3.至於抗告人陳稱中信銀行未寄送任何債務協商書面資料之
      部分，經中信銀行陳報稱：債務人於97年7月申請前置協
      商，本行以口頭提出「年利率4%，分82期，每月還款6,00
      0元」之方案，惟抗告人不同意前揭方案，本行自未將書
      面資料寄予債務人實屬當然，然本行確實有去電與債務人
      協商並提供明確且債務人足以負擔之方案，並無債務人所
      述未提供確切清償方案之情事，債務人自評還款金額為每
      月3,000元，協商因而不成立等語，此有中信銀行之陳報
      狀及電腦紀錄附卷可參。由於消費者債務清理條例對於前
      置協商之程序並無詳細規定，關於債權人與債務人各自提
      出清償方案磋商之過程，本得以口頭或書面方式為之，況
      抗告人於原審及本院提出之書狀中，亦自承前置協商之結
      果係不成立，且未具體說明自己或中信銀行在協商時提出
      之還款條件，則其僅空言指責中信銀行未寄送書面資料、
      未提出具體方案云云，本院自難採憑。
    4.抗告意旨雖主張房屋貸款係有擔保債務，應全額負擔，不
      能要求納入更生債務，抗告人既須全額清償，則取得房屋
      全是出自抗告人之支出，且抗告人係聲請更生，自無一定
      要處分資產用以清償無擔保債務之必要，原審認定有誤云
      云。惟查，抗告人名下原有坐落臺南市○區○○段388地
      號土地，暨坐落其上同段202建號即門牌臺南市○區○○
      ○街11號房屋（該房地原雖為抗告人所有，然現已拍定為
      他人所有，參本院97年度執字第89235號強制執行事件卷
      宗），每月須繳付房貸本息11,000元。而消費者債務清理
      條例中之更生程序，並未明文限制僅能以債務人之薪資、
      執行業務所得或其他固定收入為更生方案，該條例第64條
      規定亦非在限制更生方案之條件僅能以債務人之薪資、執
      行業務所得或其他固定收入作為償債範圍，而係著重在表
      明若法院認債務人提出之更生方案其條件堪稱公允者（即
      已對債權人之權益有所保障），得不待債權人會議之可決
      ，逕依債務人之聲請或依職權以裁定認可該更生方案，此
      由該條文之立法意旨顯然可知，蓋若將債務人之「薪資、
      執行業務所得或其他固定收入」以外其他財產或非固定收
      入充作更生方案之一環者，既對債權人債權之清償有所助
      益，於法自無不許之理。抗告意旨以此指摘原審裁定不當
      云云，自非可採。此外，抗告人尚有臺南市○○區○○段
      743地號田賦1筆及汽車1輛，有財政部臺灣省南區國稅局
      財產歸屬資料清單及稅務電子閘門財產所得調件明細表在
      卷可稽。抗告人若將前述財產變賣，改以機車或其他方式
      代步，所得價金即能用以償還部分積欠未還之無擔保或無
      優先權之債務，亦將減少利息、違約金之負擔，惟抗告人
      捨此不為，自難認其確有不能清償或不能清償之虞之情事
      。
四、綜上所述，本件抗告人於97年度之每月平均收入28,000元扣
    除其必要支出21,365元後，尚足以支應中信銀行提出之協商
    方案每月清償6,000元，然抗告人在前置協商程序中堅持僅
    願每月還款3,000元，致未能與中信銀行達成分期償還之協
    議，亦不願將名下財產處分變現，難認抗告人主觀上確有清
    理債務之誠意，亦難認其確有不能清償或不能清償之虞，自
    與消費者債務清理條例第3條所定要件不符。從而，原審裁
    定駁回其更生之聲請，經核並無違誤，抗告意旨指摘原審裁
    定不當，求予廢棄另為裁定云云，為無理由，應予駁回。又
    原審於98年3月13日裁定駁回其更生之聲請後，其於98年3月
    17日向原審遞狀聲請保全處分，業經原審於98年3月19日另
    以裁定駁回其保全處分之聲請，抗告意旨僅對原審駁回更生
    聲請之裁定提起抗告，就原審駁回保全處分聲請之裁定並未
    提起抗告，故關於保全處分聲請遭駁回之部分自不在本院審
    酌之範圍內，附此敘明。
五、據上論結，本件抗告為無理由，依消費者債務清理條例第15
    條，民事訴訟法第495條之1第1項、第449條第1項、第95條
    、第78條，裁定如主文。
中    華    民    國    98    年    8     月    28    日
                  民事第一庭  審判長法官  楊清安
                                    法官  周素秋
                                    法官  張婷妮
以上正本係照原本作成。
本裁定不得抗告。
中    華    民    國    98    年    8     月    28    日
                              書  記  官  楊建新


司法院資訊處製作；財團法人民間司法改革基金會備份。
